【裁判字號】    97,訴,212
【裁判日期】    970530
【裁判案由】    撤銷贈與等
【裁判全文】
臺灣桃園地方法院民事判決               97年度訴字第212號
原      告  台北富邦商業銀行股份有限公司
                      及地下1.
法定代理人  丙○○
訴訟代理人  乙○○
被      告  丁○○
被      告  戊○○○
上列二人之
訴訟代理人  甲○○    住同上
上列當事人間請求撤銷贈與等事件，於民國97年5月13日辯論終
結，本院判決如下：
    主  文
被告丁○○、戊○○○間就坐落於桃園縣八德市○○段八五九之
一三、八五九之一四地號（應有部分均為五分之一）、同段八五
九之二七地號（應有部分為萬分之一三三）土地及其上建物同段
四二六六建號（應有部分為全部）即門牌號碼為桃園縣八德市○
○村○○路三五二之一號房屋所為之贈與行為及所有權移轉行為
應予撤銷。
被告戊○○○應將前項所示之土地及建物以贈與為原因之所有權
移轉登記予以塗銷。
訴訟費用由被告連帶負擔。
    事實及理由
甲、程序部分：
    被告二人經合法通知，未於最後言詞辯論期日到場，核無民
    事訴訟法第386 條所列各款事由，應依原告之聲請，由其一
    造辯論而為判決。
乙、實體方面：
一、本件原告起訴主張被告丁○○於民國94年3 月2 日申請本行
    之信用卡，簽帳消費積欠款項迄未清償，案經原告多次通知
    其來履行，均未獲置理，原告已告將依法執行，並於95年2
    月向鈞院聲請被告清償債務，並獲95年度促字第8624號支付
    命令確定在案，被告丁○○以贈與為由，無償將上開不動產
    所有權移轉登記給被告戊○○○，被告之無償行為業已構成
    侵害原告對於被告丁○○之債權，故原告爰依民法第244 條
    第1 項及第242 條及第767 條之規定，請求撤銷被告二人間
    就坐落於桃園縣八德市○○段八五九之一三、八五九之一四
    地號（應有部分均為五分之一）、同段八五九之二七地號（
    應有部分為萬分之一三三）土地及其上建物同段四二六六建
    號（應有部分為全部）即門牌號碼為桃園縣八德市○○村○
    ○路三五二之一號房屋（以下簡稱為系爭房地）所為之贈與
    行為及所有權移轉行為應予撤銷以及被告戊○○○應將前項
    所示之土地及建物以贈與為原因之所有權移轉登記予以塗銷
    。
二、被告丁○○、戊○○○未於最後言詞辯論期日到院，惟據其
    到院所為之聲明及陳述：被告丁○○自認積欠信用卡10萬元
    ，信用貸款部分是55萬元，共積欠原告65萬元，且94年移轉
    系爭房地所有權當時，被告丁○○並無其他不動產及現金存
    款等情，惟其抗辯系爭房地之貸款均是被告戊○○○支付，
    故被告丁○○移轉系爭房地所有權給被告戊○○○乃是要返
    還系爭房地給被告戊○○○等語，並聲請駁回原告之訴。
三、本件原告起訴主張被告丁○○於94年3 月2 日向原告申請信
    用卡，簽帳消費，至今積欠原告55萬元及利息並違約金未清
    償，原告向本院聲請支付命令，經本院於95年2 月23日核發
    支付命令命被告丁○○給付上開金額確定在案，而系爭房地
    原登記為被告丁○○所有，被告丁○○於94年11月9 日以贈
    與為原因，將系爭房地移轉登記給伊母親即被告戊○○○，
    而被告丁○○除系爭房地外，已無其他不動產及現金並財產
    等情，為被告所不爭執，並業據原告提出本院95年度促字第
    8624號支付命令、確定證明書及系爭房地土地及建物登記簿
    謄本等件為證，並業據本院依職權調閱被告丁○○之財產總
    歸戶資料互核一致，自堪信原告主張為真實。
四、故本件之主要爭點厥為：被告間是否確實為無償行為並有妨
    害原告之債權，自得使原告訴請撤銷被告二人間之債權、物
    權行為。經查：
（一）按依本法所為之登記，有絕對效力，土地法第43條定有明
      文，此在維護善意第三人對於土地登記之信賴，貫徹土地
      登記之效力。是以，土地及建物登記簿上有關所有權人、
      抵押權人、登記原因等記載，除有特殊法定情形，即應認
      定為與真實狀況（包括：權利歸屬、權利變動原因等）相
      符。本件系爭不動產原登記被告丁○○為所有權人，嗣於
      94年10月25日以贈與為由申請辦理移轉登記，並於同年11
      月9 日辦理完畢所有權移轉登記，由被告戊○○○取得所
      有權。揆諸前揭說明，應認被告移轉系爭房地所有權之原
      因即為贈與，渠等所為為系爭房地之無償行為應堪認定。
      至被告二人辯稱：系爭不動產係被告戊○○○所購買，只
      是登記於被告丁○○名下，當初購買系爭不動產時全部之
      價款均由被告戊○○○負責，現價款既已還清，系爭不動
      產自應回歸至被告戊○○○名下云云。惟查：被告並未舉
      證證明系爭房地均為被告戊○○○所出資，其提出者僅被
      告戊○○○曾匯一筆331,671 款項給被告丁○○，有匯款
      條1 紙附卷可查（見本卷第54頁），但此僅能證明被告戊
      ○○○曾匯款給被告丁○○，但尚不能以此遽論因要支付
      系爭房地之貸款所為。況依目前社會一般常情，年長父母
      為避免日後課征遺產稅，乃將財產預先作分配，出資為子
      女購買房屋，實際上為贈與子女，故無論系爭房屋是否為
      被告戊○○○出資購買，被告丁○○將系爭房地無償移轉
      給被告戊○○○均造成減少自己之財產自明。
（二）按債務人之行為有害及債權人之債權者，係指因債務人之
      行為而致積極的減少財產，或消極的增加債務，因而使債
      權陷於清償不能，或困難，或遲延之狀態。本件被告丁○
      ○除系爭房地外，並無其他財產，而原告對被告丁○○之
      債權，經法院發支付命令被告丁○○應給付原告556,218
      元及利息並違約金確定，有本院支付命令及確定證明書附
      卷可查。則自被告丁○○移轉系爭不動產時已無任何財產
      ，被告丁○○將系爭不動產無償贈與並移轉所有權與被告
      戊○○○，對於原告債權之受償顯然有所妨害，自屬妨害
      原告債權之行為，合於民法第244 條第1 項之規定。從而
      ，本件原告爰依民法第244 條第1 項之規定，請求被告丁
      ○○、戊○○○間就系爭房地所為之贈與行為及所有權移
      轉行為應予撤銷，於法有據，應准許之。
（三）再按債務人怠於行使其權利時，債權人因保全債權，得以
      自己之名義，行使其權利。但專屬於債務人本身者，不在
      此限，此民法第242 條定有明文。本件被告二人所為之贈
      與之債權行為及移轉所有權之物權行為既經撤銷，被告戊
      ○○○即非為系爭土地之所有權人，應回復原狀登記為被
      告丁○○所有，故原告爰依民法第242 條之規定，代位被
      告丁○○爰依民法第767 條之規定，請求被告戊○○○應
      將如附表所示之不動產於94年11月9日所為以贈與為原因
      之所有權移轉登記，予以塗銷，於法有據，應准許之。
五、綜上所述，原告依民法第242 條、第244 條及第767 條之規
    定，請求被告丁○○與被告戊○○○應於94年11月9 日就系
    爭房地以贈與為原因之債權行為及物權行為，予以撤銷。以
    及被告戊○○○應將系爭房地於94年11月9 日所為之所有權
    移轉登記予以塗銷，為有理由，應予准許之。
六、本件判決之基礎已臻明確，兩造其餘之攻擊防禦方法及舉證
    ，核與判決無影響，毋庸一一論述，併此敘明。
七、據上論結，本件原告之訴為有理由，依民事訴訟法第78條、
    第85條第2 項，判決如主文。
中    華    民    國    97    年     5     月    30   日
                  民事第一庭    法  官  田玉芬
以上正本係照原本作成
如對本判決上訴，須於判決送達後20日內向本院提出上訴狀
中    華    民    國    97    年    5     月    30    日
                               書記官  李麗娟


司法院資訊處製作；財團法人民間司法改革基金會備份。
